【裁判字號】    94,訴,461
【裁判日期】    950425
【裁判案由】    分割共有物
【裁判全文】
臺灣嘉義地方法院民事判決               94年度訴字第461號
原      告  丁○○
被      告  丙○○
訴訟代理人  乙○○
被      告  甲○○○
上列當事人間請求分割共有物事件，本院於民國九十五年四月十
八日言詞辯論終結，判決如下：
    主  文
兩造共有坐落嘉義市○○段三七七地號，地目建，面積一０一三
平方公尺土地，分割為如附圖一所示：編號Ａ部分面積二八九平
方公尺，分歸原告丁○○取得；編號Ｂ部分面積二一七平方公尺
，分歸被告丙○○取得；編號Ｃ部分面積五０七平方公尺，分歸
被告甲○○○取得。
原告應補償被告甲○○○新臺幣陸拾肆萬參仟參佰捌拾陸元，被
告丙○○應補償被告甲○○○新臺幣貳萬玖仟肆佰壹拾肆元。
訴訟費用由兩造按如附表一所示原應有部分比例負擔。
    事實及理由
一、原告起訴主張：坐落嘉義市○○段三七七地號土地（下簡稱
    系爭土地），為原告與被告丙○○、甲○○○三人共有，被
    告甲○○○不同意分割，且又占用超出其應有部分範圍土地
    為使用收益，影響其他共有人權益，無法協議分割，爰依民
    法第八百二十三條第一項規定，訴請裁判分割。又被告甲○○○業已占有系爭土地部分為使用收益數十年，並早於所占
    用之土地上建造廠房建物，為免東西向分割致各筆土地細長
    不利使用，且需拆除被告甲○○○全部建物，影響兩造權益
    ，原告請求依土地使用現況以南北向分割。並聲明如主文第
    一項所示。
二、被告丙○○答辯稱：同意分割，且同意原告所提分割方案。
三、被告甲○○○則以：同意分割，惟轉角地價值較高，希望系
    爭土地南北向筆直分割成二筆，保持建物完整，土地取得可
    由原告先行選擇，原告與被告丙○○如何分割無意見，如採
    原告分割方案需補償土地差價等語，資為抗辯。
四、按各共有人得隨時請求分割共有物。但因物之使用目的不能
    分割或契約訂有不分割之期限者，不在此限；又共有物分割
    之方法，不能協議決定者，法院得因任何共有人之聲請，命
    為分配，民法第八百二十三條第一項、第八百二十四條第二
    項分別定有明文。經查系爭嘉義市○○段三七七地號土地為
    兩造共有，各人應有部分如附表一所示等情，業據原告提出
    土地登記謄本一份為證，信屬真實。又原告主張系爭土地無
    因物之使用目的不能分割或契約訂有不分割之期限，兩造復
    無法達成分割協議之事實，為被告不爭執，亦堪認為真實。
    則原告訴請分割系爭土地，為有理由，應予准許。
五、本院就分割方法，斟酌如下：
  (一)系爭土地略成長方形，東側有被告甲○○○所有鋼骨造廠房
    建物，西側為空地，土地西側及南側分別面臨十五公尺及十
    一公尺寬道路等情，業據本院勘驗現場，並囑託嘉義市地政
    事務所測量，有勘驗筆錄及如附圖二所示複丈成果圖各一份
    在卷，且有原告提出之現場照片二十一幀附卷可佐。
  (二)原告主張如附圖一所示之分割方案（即嘉義市地政事務所民
    國九十四年十一月二十八日之複丈成果圖），被告丙○○表
    示同意，被告甲○○○則以如經補償土地差價同意此方案等
    語資為抗辯。觀之原告所提如附圖一所示分割方案，雖礙於
    應有部分限制，分割後上揭建物無法全部坐落於被告甲○○○取得土地上，然系爭土地分割之各共有人所分配之土地方
    整，且均面臨道路，對外均可通行，兼顧被告甲○○○使用
    土地現況及原告、被告丙○○意願，對共有人均有利。且就
    各該分得部分價值不足者，另予金錢補償，資以平衡（詳如
    後述），對各共有人並無不利。雖被告甲○○○另提出上開
    分割為二之分割方案，惟原告與被告丙○○並未同意保持共
    有，所指保留建物之分割方式，與各共有人應有部分比例亦
    不相符，且被告甲○○○於本院九十五年四月十八日審理時
    ，對以補償差價方式採用原告上揭分割方案，亦表示同意，
    此有該次言詞辯論筆錄在卷可稽，本院認被告甲○○○所提
    分割方案，尚不足採。
  (三)綜上所述，本院審酌系爭土地之條件、臨路狀況、使用現狀
    、整體利用之效益、各共有人之利益、原告所提如附圖一所
    示分割方案之優劣及兩造之意願等情，認以附圖一所示分割
    方案分割系爭土地，應屬可採，爰分割為如主文第一項所示
    。
六、按法院裁判分割共有物，除應斟酌各共有人之利害關係，及
    共有物之性質外，尚應斟酌共有物之價格，倘共有人中有不
    能按其應有部分受分配，或所受分配之不動產，其價格不相
    當時，法院非不得命以金錢補償之，最高法院五十七年臺上
    字第二一一七號判例參照。系爭土地西側轉角地價值較高乙
    節，為兩造所不爭，並經本院囑託廣信不動產估價師事務所
    鑑定在案，有鑑定報告書在卷可參。該事務所審酌系爭土地
    使用分區屬乙種工業區用地，分割後因臨街位置而有差價，
    以及系爭土地收益情形、開發利用效益受產業性質不同影響
    等情，以市○○○○○路線價法估算、調整價格，比價估算
    如附圖一編號Ａ部分土地總時值為新臺幣（下同）三百六十
    四萬五千九百元，編號Ｂ部分為二百二十八萬一千三百元，
    編號Ｃ部分為四百五十八萬一千六百元。其鑑價過程嚴謹，
    內容詳實客觀，自得採為本案補償之依據。因各共有人分得
    部分之價值既非等值，而經計算各共有人應分及實際分得部
    分之價值如附表二所示，應屬合理，則實際分得價值較高之
    共有人，自應依附表二所示補償分得價值較低之共有人，即
    原告應補償被告甲○○○六十四萬三千三百八十六元，被告
    丙○○應補償被告甲○○○二萬九千四百十四元。雖原告及
    被告丙○○陳稱系爭土地與前手購買時，即約定取得如附圖
    所示分割位置，且被告甲○○○已使用系爭土地多年，不應
    再補償被告等語，惟本件係因採如附圖一所示分割方案，致
    各共有人取得土地價值不相當，乃就分割後各筆土地價值審
    酌如何補償，至於各共有人先前購得土地價金及利用土地情
    形，原告主張空泛非具體，且與上揭審酌系爭分割方案土地
    價值無涉，尚難併予考量，附此敘明。
七、因分割共有物而涉訟，由敗訴當事人負擔訴訟費用顯失公平
    者，法院得酌量情形，命勝訴之當事人負擔其一部，民事訴
    訟法第八十條之一定有明文。本件兩造係因分割系爭土地無
    法達成協議而涉訟，但各自所為之行為均為維護自身權益，
    揆諸上揭說明，本件訴訟費用應按兩造於系爭土地之應有部
    分比例負擔始符公平，爰定訴訟費用分擔如附表所示。
八、據上論結：本件原告之訴為有理由，依民事訴訟法第七十八
    條、第八十條之一、第八十五條第一項但書，判決如主文。
中    華    民    國    95    年    4     月    25    日
                  民事第一庭  法  官  陳端宜
上為正本係照原本作成。
如對本判決上訴須於判決送達後20日內向本院提出上訴狀。
中    華    民    國    95    年    4     月    25    日
                              書記官  洪麗惠
 附表一：訴訟費用之負擔比例及應有部分比例
┌───┬──────┬───────────┬───────┐
│編  號│兩造姓名    │  訴訟費用之負擔比例  │ 應有部分比例 │
├───┼──────┼───────────┼───────┤
│  １  │丁○○      │  十四分之四          │  十四分之四  │
├───┼──────┼───────────┼───────┤
│  ２  │丙○○      │  十四分之三          │  十四分之三  │
├───┼──────┼───────────┼───────┤
│  ３  │甲○○○    │  二分之一            │  二分之一    │
└───┴──────┴───────────┴───────┘
 附表二：勘估標的依附圖一所示分割後各筆土地個別之使用價
 值及相互間找補金額如下：
 ┌────┬──┬──────┬─────┬─────┬──────┐
 │        │    │應有面積    │分配位置價│原權利範圍│差額(新臺幣)│
 │共有人  │標示├──┬───┤值        │價值（元）│A－B＝C     │
 │        │    │ ｍ │  坪  │ 〔A〕    │  〔B〕   │ 〔C〕      │
 ├────┼──┼──┼───┼─────┼─────┼──────┤
 │ 蘇鎮清 │ Ａ │ 289│ 87.55│ 3,645,900│ 3,002,514│＋643,386   │
 ├────┼──┼──┼───┼─────┼─────┼──────┤
 │ 丙○○ │ Ｂ │ 217│ 65.66│ 2,281,300│ 2,251,886│ ＋29,414   │
 ├────┼──┼──┼───┼─────┼─────┼──────┤
 │甲○○○│ Ｃ │ 506│153.22│ 4,581,600│ 5,254,400│－672,800   │
 ├────┼──┼──┼───┼─────┼─────┼──────┤
 │        │    │1013│306.43│10,508,800│10,508,800│        0   │
 ├────┴──┴──┴───┴─────┴─────┴──────┤
 │※附記：應有面積有關ｍｍ計算之小數點數值係採四捨五入計。          │
 ├───────┬──────┬─────┬─────┬──────┤
 │              │  找補項目  │土地共有人│ 找補金額 │    合計    │
 │              ├──────┼─────┼─────┼──────┤
 │共有人相互間  │            │  丁○○  │  643,386 │            │
 │找補金額參考  │ 應找付部分 ├─────┼─────┤  672,800元 │
 │              │            │  丙○○  │   29,414 │            │
 │              ├──────┼─────┼─────┼──────┤
 │              │應受補償部分│甲○○○  │  672,800 │  672,800元 │
 └───────┴──────┴─────┴─────┴──────┘


司法院資訊處製作；財團法人民間司法改革基金會備份。
